臺灣高等法院刑事判決　　　　　　　　　　　　九十三年度上更(二)字第四八七號
　　上 訴 人即
　　自　訴　人　乙○○
　　　　　　　　甲○○
　　　　　　　　丁○○
　　　　　　　　丙○○
　　共同代理人　陳紹淓律師
　　被　　　告　戊○○
　　選任辯護人　楊貴森律師
右上訴人因自訴被告偽造文書等案件，不服臺灣臺北地方法院八十七年度自字第九０
八號，中華民國八十八年一月八日第一審判決（併辦案號：臺灣臺北地方法院檢察署
八十七年度偵字第一三四七九號），提起上訴，經判決後，由最高法院第二次發回更
審，本院判決如左：
    主  文
原判決撤銷。
戊○○連續行使偽造私文書，足以生損害於他人，處有期徒刑拾月。緩刑參年。
    事  實
一、戊○○係自訴人乙○○、甲○○、丁○○、丙○○先父許合（已於民國八十七年
    一月四日因突發性心肌梗塞死亡）生前同居人。許合於八十六年間為買賣股票，
    原在世華聯合商業銀行（簡稱世華銀行）北三重分行設有帳號00000000
    00—八活儲帳戶，並在統一綜合證券股份有限公司（簡稱統一證券）三重分公
    司股票集保戶。許合在上開銀行帳戶內原有存款新臺幣（下同）七萬七千三百四
    十七元及於八十六年十二月卅一日出售國泰人壽保險股份有限公司（簡稱國泰保
    險公司）一萬股所得之款一百四十五萬三千五百四十元，計一百五十三萬零八百
    八十七元。戊○○竟意圖為自己不法之所有，於許合死亡之翌日即八十七年一月
    五日，盜用許合遺留之印章於提款單上，持以行使向不知情之該銀行於同日接續
    三次即第一次冒領八十萬元，第二次八萬元，第三次六十四萬元，共一百五十二
    萬元（其中提領八萬元部分，雖有許合之簽名，惟該簽名並非被告所為，詳如後
    述），致帳戶內僅餘一萬零八百八十七元。並於同日假冒許合名義向該證券商下
    單，將許合生前買入存於集保戶內之中國人造纖維公司等股票（簡稱中纖等股票
    ）（參附表所示）全數出售一空，經交割於同月七日入帳九百八十九萬九千零七
    元，連同原餘一萬零八百八十七元，共有存款九百九十萬九千八百九十四元，戊○○隨即基於概括犯意，於當日復以同一手法偽造許合名義之提款單，向該銀行
    冒領九百九十萬九千六百九十四元，致帳戶內僅存二百元（因為領取帳戶內全部
    存款必須本人親自到場辦理），先後共計詐領一千一百四十二萬九千六百九十四
    元，足以生損害於許合之繼承人即自訴人乙○○等人及該銀行對其存款帳戶存提
    款管理之正確性。
二、案經自訴人乙○○、甲○○、丁○○、丙○○提起自訴及臺灣臺北地方法院檢察
    署移送併辦。
    理  由
一、右揭事實，業據被告戊○○（簡稱被告）供承不諱，並經自訴人指訴明白。又查
    ：（一）、人之權利能力始於出生終於死亡，又繼承因被繼承人死亡而開始，民
    法第六條、第一千一百四十七條定有明文。本件許合於八十七年一月四日死亡之
    事實，有死亡診斷書一件附卷可稽（參原審卷第五頁證(一)）。又自訴人等均係已
    故許合之子，為許合之遺產繼承人，亦有
    五十一條之規定，許合之遺產即為自訴人等公同共有。惟被告並非許合之合法繼
    承人，對其於許合死亡後，隨即蓋用其印章，造具提款單領取許合之前開銀行存
    款戶內原有存款及以許合名義下單出售，另對於許合在統一證券集保戶內如附表
    所示之全部股票，於交割入帳後，復以同一手法製作提款單將其提領僅餘貳佰元
    之事實，並有卷附統一證券合併買賣報告書暨交割單影本（參同上卷第六頁證(二)
    ）、及世華銀行北三重分行答覆臺灣士林地方法院檢察署之八十七年五月六日
    世銀北三重字第０三五號函暨附件許合帳戶往來明細表、提款單（參該署八十七
    年度偵字第三０四六號偵查卷第十三至十六頁），以及答覆原審法院之八十七年
    十月廿七日世銀北三重字第九四號函暨附件提款單等各項資料（參原審卷第三
    四頁、第三五頁）在卷足憑。又許合買賣股票之資金來源係許合命其女張淑麗自
    許合在臺灣中小企業銀行大安分行活儲帳戶內匯入世華銀行北三重分行前開帳戶
    ，所匯金額先後共達貳仟萬元之事實，業經證人張淑麗先後於原審法院八十七年
    十二月八日及本院八十八年三月三十一日到庭供證屬實，亦有匯款單附卷（參原
    審卷第七、八頁）為證；（二）、許合囑其女張淑麗匯款時係表示自己要買賣股
    票，並未表示將該款贈與被告等情，業經證人張淑麗於本院供證在卷（參本院上
    訴卷第四十一頁反面）。按諸常理，倘若許合真有意將該款贈與被告，直接將款
    匯入被告原有帳戶或其新開帳戶即可，又證券商亦可直接用被告名義開戶，自行
    進出股票，何必多此一舉，仍由許合名義開立存款戶及證券商集保戶，且未留下
    任何贈與之字據供被告收執，以杜日後爭議，況被告亦不否認並無證據證明許合
    贈與該款之事實（參同卷第四○頁反面）。另參諸許合開立該存款戶及集保戶之
    時，已年近古稀，加以體弱多病，多年來罹患糖尿病，高血壓、心臟病等宿疾，
    自八十三年以還，迭之病發進出國泰綜合醫院，八十四年間更經該院實施心導管
    及氣胸擴張手術，直至死亡之前仍在定期門診追蹤治療中，病況極其嚴重，朝不
    保夕，隨時可能發生意外，亦有該院診斷書附卷為證（參八十八年三月十七日上
    訴理由狀補證(一)）。似此情形，許合如真有贈與之意思，則被告殊無可能視若無
    睹，勢必未雨綢繆，要求許合自始完成贈與手續，令許合將款直接匯入其戶頭，
    並自行開立集保戶，否則至少亦必要求許合立具證明文件，以資保障。乃竟捨此
    而弗由，直至許合死亡始為之，顯有為自己不法所有之意圖；（三）、許合死亡
    之時，自訴人等家人正忙於料理後事，無暇顧及系爭存款及股票集保戶之事，未
    能及時採取必要措施。而被告於許合死亡之翌日即八十七年一月五日先以試探性
    質先行冒領捌拾萬元，得知自訴人等未採取通知銀行止付等必要措施後，再分兩
    次冒領，捌萬元及陸拾肆萬元，進而於同日將許合集保戶內所存股票盜售一空，
    經交割於同月七日入帳後立即將其冒領殆盡，帳戶內僅餘區區貳佰元，已如上述
    。益見被告有不法所有之詐欺意圖甚明。迨自訴人等發覺此事，乃偕同其母張美
    汝前往被告住處交涉，被告起初雖略作爭執，惟仍承諾如數返還系爭款項，請求
    寬限數日，嗣自訴人囑胞妹張淑麗向其催告時，被告仍再度請求寬限。詎數日後
    自訴人丁○○再度以電話催告其履行還款時，被告竟稱此事已交由律師處理云云
    ，表示拒絕。上述事實亦據證人即許合配偶張美汝及其女張淑麗於本院供證在卷
    （參本院八十八年三月三十一日訊問筆錄）。於此可見許合生前並無贈與被告款
    項之事實；（四）、證人黃廖瑛、蘇瑞郎固分別於偵查及原審中證實在證券市
    場買賣股票認識被告，且與被告有金錢往來等語（參偵卷第一八六頁反面、第一
    六七頁正面，原審卷第七十一頁反面），惟證人黃廖英、蘇瑞郎僅述及被告有
    使用許合之戶頭進出股票及週轉股款，但並未提及許合帳戶先前資金來源為何，
    亦即借用戶頭進出帳目並不等於贈與資金，尚不足為被告有利之認定。又被告所
    舉證人統一證券三重分公司營業員吳偉震雖於檢察官偵查中證稱：辦理開戶時許
    合在其寢室內向其表示要贈一筆款給被告操作股票等語（參八十七年度偵字第三
    ○四六號偵查卷第八九頁正面、第九一頁正反面）。惟查寢室乃私人生活起居最
    隱密之場所，通常不令外人進出，而該營業員非許合之至親好友，接洽開戶儘可
    在客廳為之，殊無可能將其引進寢室內，且將贈與等涉及財產問題之家務事，隨
    便告知他人之理。上開證人吳偉震之證言是否真實，不無可疑。又證人吳偉震雖
    於檢察官偵查中證稱：伊於當日至許合住處辦理開戶手續時，許合有說要給被告
    一筆錢約一千萬元去買股票，並同意被告以其名義來操作股票，且說帳戶給被告
    用，事後買賣股票若找不到被告，許合亦不會指示應如何處理，都叫伊直接找被
    告，而被告在統一綜合證券公司三重分公司之股票帳戶除使用其自己之名義外，
    尚有以簡秀珍等其他人以及許合名義之帳戶買賣股票，並皆由被告下單，當日開
    戶時，另遇有丁○○夫婦及小孩，由許合言談中得悉係許合兒子，但未正式介紹
    ，伊進去時，許合叫伊去房間談，應該是有意避開他們等語（參八十七年度偵字
    第三○四六號偵查卷第八八頁至第九二頁），惟該證人之證言具有瑕疵，已如前
    述，而許合是否於事後確有贈與被告系爭存款及股票，並同意被告以其名義操作
    股票等情，證人吳偉震並未親自見聞，所為證詞就本案而言，要屬於傳聞證據，
    不足據為有利被告認定之依據。綜上各點，堪認被告之自白與事實相符，本件事
    證明確，被告犯行間洵堪認定。
二、查許合死亡後其遺留之系爭存款及券商集保戶內股票，即屬於遺產，為繼承人公
    同共有，未經合法辦理繼承手續，任何人均不得擅自處分，即自訴人等繼承人亦
    不例外。被告明知許合生前並無贈與系爭存款、股票與伊之事實，竟於銀行提款
    單上盜蓋許合遺留之印章，持以行使向不知情之銀行詐領存款，復假冒許合之名
    義向不知情之證券商下單，將許合遺留之集保戶內股票全部出售一空，於交割入
    款後，復以同一手法偽造許合名義之提款單將帳戶內存款詐領殆盡自足生損害於
    他人。核被告所為，係犯刑法第二百十六條、第二百十條行使偽造私文書罪及同
    法第三百三十九條第一項詐欺取財罪。其盜蓋印章之行為，為偽造私文書之部分
    行為；又偽造私文書後持以行使，偽造之低度行為為行使之高行為所吸收，均不
    另論罪。又被告於八十七年一月五日偽造許合名義之提款單分別冒領捌拾萬元、
    捌萬元及陸拾肆萬零參元，稽之三份提款單上電腦列印提領時間分別為是日九時
    四分二十九秒，九時五分五秒，九時五分五十六秒，其提領時間至為接近，依一
    般社會觀念，此三項行為並無時間間斷，認係一個行為的持續，為單純一罪。復
    與同年一月七日所犯之先後犯行，時間緊接，手段相同，顯係基於概括之犯意而
    為，為連續犯以一罪論並加重其刑。又所犯連續行使偽造私文書及連續詐欺取財
    罪間有方法結果之牽連關係，應從較重之連續行使偽造私文書罪處斷。
三、原審認許合生前有贈與系爭資金與被告供其操作股票，遽為被告無罪之判決，尚
    有未洽。自訴人上訴意旨執此指摘原判決不當，為有理由，應由本院將原判決予
    以撤銷改判。爰審酌被告如判決事實欄所載犯罪之動機、手段、所生損害，另被
    告為許合生前之同居人，對於許合之家庭有所付出與貢獻，及其犯罪後態度良好
    ，並與自訴人達成和解，將本件所涉金錢全數返還給自訴人等情，亦經自訴代理
    人於本院當庭表示自訴人已經不再追究等語等一切情狀，量處如主文第二項所示
    之刑，以示懲儆。又被告於本案之前未曾受有期徒刑以上刑之宣告，因一時失慮
    ，偶罹刑典，事後已坦承犯行，深具悔意，經此刑之宣告後，應知警惕而無再犯
    之虞，本院因認暫不執行其刑為當，予以宣告緩刑三年，用啟自新。
四、自訴意旨另以：被告於右揭時地冒領許合之存款，尚於提款單上偽造「許合」之
    署名，尚有犯刑法第二百十七條之偽造署押罪嫌。又被告戊○○上開犯行，亦涉
    犯刑第三百二十條竊盜罪、第三百三十五條第一項之侵占罪嫌等語。惟按犯罪事
    實應依證據認定之，無證據不得認定犯罪事實，刑事訴訟法第一百五十四條第二
    項定有明文。經查，被告上開犯行應構成行使偽造私文書及詐欺取財罪，已如前
    述。本件許合之存款係寄存在銀行帳戶內，其股票亦存放在集保帳戶內，均不在
    被告持有中，並無積極確切事證足證被告有變易持有為不法所有之侵占犯行，自
    不能以侵占罪相繩。又竊盜罪係以和平隱密之方法，盜取他人之財物，本件被告
    既係以公開之方法，填寫不實之單據而取得財物，亦核與竊盜罪之犯罪構成要件
    不符。至前開銀行八十七年一月五日提領八萬元之提款單上固有許合之簽名（參
    八十七年度偵字第三○四六號偵查卷第一五頁），訊據被告否認為其所簽，辯稱
    ：上面許合的簽名是用鉛筆寫的，是銀行行員寫的，目的在做記號，取款條只要
    蓋章就可以領錢，不需許合簽名等語。經本院前審質之證人即前開銀行本件提款
    之承辦人張誌文結證稱：取款時，只要憑印鑑就可提領，且本件提款單上之簽名
    為鉛筆所書，不是原子筆等語（本院九十年十月五日訊問筆錄），堪認本件提款
    確實只要印鑑章，毋須簽名，參之被告於四次提款均蓋許合之印鑑章，而無簽名
    ，若謂被告惟獨就八萬元之提款偽簽許合之署押，實有違常情，依罪疑惟輕之法
    理，被告所辯，尚堪採信。況此之簽名，係以鉛筆為之，已如上述，顯見為此簽
    名之人，並無使該署名久存於文書上，或使之發生法律效果之意思，故無論何人
    為此註記，因欠缺持續性及意思性，主觀上並無偽造署押之犯罪意思。綜上所述
    ，自訴人此部分之自訴，尚乏積極證據加以證明，應認此部分不能證明犯罪，惟
    此部分與前開論罪部分有裁判上一罪之關係，而偽造署押部分於偽造文書之部分
    行為，爰不另為無罪之諭知，併此敘明。
據上論斷，應依刑事訴訟法第三百六十九條第一項前段、第三百六十四條、第三百四
十三條、第二百九十九條第一項前段，刑法第五十六條、第二百十六條、第二百十條
、第三百三十九條第一項、第五十五條，罰金罰鍰提高標準條例第一條前段，判決如
主文。
中　　　華　　　民　　　國　　九十三　　年　　　十　　　月　　二十八　　日
                              臺灣高等法院刑事第二十庭
                                  審判長法  官  趙  功  恆
                                        法  官  李  春  地
                                        法  官  鄧  振  球
右正本證明與原本無異。
如不服本判決，應於收受送達後十日內向本院提出上訴書狀，其未敘述上訴之理由者
並得於提起上訴後十日內向本院補提理由書（均須按他造當事人之人數附繕本）。
                                        書記官  洪  秋  帆
中　　　華　　　民　　　國　　九十三　　年　　 十一 　　月　　　四　　　日
附錄：本案論罪科刑法條全文
刑法第二百一十條
偽造、變造私文書，足以生損害於公眾或他人者，處五年以下有期徒刑。
刑法第二百一十六條
行使第二百十條至第二百十五條之文書者，依偽造、變造文書或登載不實事項或使登
載不實事項之規定處斷。
